【裁判字號】    97,重訴,365
【裁判日期】    990528
【裁判案由】    損害賠償
【裁判全文】
臺灣臺北地方法院民事判決             97年度重訴字第365號
原      告  戊○○
訴訟代理人  劉秋絹律師
被      告  乙○○
            甲○○
上列二人共同
訴訟代理人  馮志剛律師
上列當事人間損害賠償事件，本院於民國99年5 月3 日言詞辯論
終結，判決如下：
    主  文
被告乙○○、林雪玲應連帶給付原告新臺幣壹仟零伍拾萬元，及
自民國九十八年四月二十三日起至清償日止，按年息百分之五計
算之利息。
訴訟費用由被告負擔。
本判決第一項於原告以新臺幣佰伍拾萬元供擔保後得假執行。
但被告乙○○、林雪玲如以新臺幣壹仟零伍拾萬元為原告預供擔
保後，得免為假執行。
    事實及理由
壹、程序方面：
    按訴狀送達後，原告不得將原訴變更或追加他訴，但擴張或
    減縮應受判決事項之聲明者，不在此限，民事訴訟法第255
    條第1 項第3 款定有明文。經查，原告原起訴聲明第一項為
    ：「被告應連帶給付原告新台幣（下同）1,860 萬元，及自
    起訴狀繕本送達翌日起至清償日止，按年利率百分之5 計算
    之利息」，嗣於民國98年3 月18日具狀變更聲明為：「被告
    應連帶給付原告1,050 萬元，及自起訴狀繕本送達翌日起至
    清償日止，按年息百分之5 計算之利息」（見本院卷第113
    頁），核原告所為訴之變更，屬減縮應受判決事項之聲明，
    揆諸前開說明，尚無不合，應予准許。
貳、實體方面：
一、原告起訴主張：
（一）緣原告與被告乙○○、甲○○於89年間相識，斯時被告乙○○稱其係擁有國外高科技公司之背景，於光電科技業之
      經營相當成功，並刻意與原告交往。嗣91年間，被告二人
      向原告表示其願利用其個人於光電科技業中之資源，於美
      國成立科技公司，邀約原告共同投資成立DMG 公司，原告
      先後匯入美金35萬元至被告乙○○所指定之帳戶，惟原告
      並未獲任何有關DMG 公司之經營訊息，惟至94年間，原告
      一再催促被告說明DMG 公司之營業報告、財務、業務等事
      項，被告僅告知DMG 公司虧損後，即不再與原告聯繫，至
      原告於96年間處分其不動產時，原告始查悉遭受詐騙，乃
      爰依民法第184 條、第185 條共同侵權行為之規定，提起
      本件訴訟等語。
（二）並聲明：(1)被告應連帶給付原告1,050 萬元，及自起訴狀
      繕本送達翌日起（即98年4 月23日起）至清償日止按年息
      百分之5 計算之利息。(2)原告願供擔保，請求准予假執行
      。
二、被告則以下列情詞置辯：
（一）被告乙○○於80年獲得美國加州大學UCLA光電博士，曾自
      行創業成立ALPHA Photonic、Demeter Technology等公司
      ，生產光電相關產品，績效卓越。原告為被告乙○○之友
      人，知悉被告乙○○將投資美國洛杉磯DMG 公司，乃主動
      參與投資成為DMG 公司之股東，非如原告所稱被告係以光
      電產業獲利高、獲利必然豐厚等詐術邀集原告投資DMG 公
      司，使原告陷於錯誤云云。於91、92年間DMG 公司尚有獲
      利，惟於93年後因光電產業快速萎縮，市場供過於求，DM
      G 公司虧損連連，此亦應為原告所知悉。原告不甘損失而
      怪罪遷怒於被告，誣指被告惡意詐騙，要求被告賠償。惟
      查，被告乙○○與原告均為DMG 公司之股東，被告乙○○
      從未在DMG 公司擔任任何職務，亦未經手原告投資款項，
      其亦因DMG 公司虧損而同受損害，實不知原告所稱詐騙從
      何而來？被告甲○○為被告乙○○之妻，與原告之投資並
      無任何關係，被告甲○○所購置台北市○○○路○ 段265
      號7 樓房地，與原告之投資更無任何關連等語資為抗辯。
（二）答辯聲明：(1)原告之訴及假執行之聲請均駁回。(2)如受不
      利判決，願供擔保請准宣告免予假執行。
三、兩造不爭執事項：
（一）原告於91年8 月16日匯款40萬美金至Roche & Holt Clien
      t Trust Account。
（二）原告於92年8 月29日匯款美金20萬元至DMG 公司帳戶。
（三）原告之妻即訴外人丁○○○91年11月6 日簽發金額為美金
      30萬元之支票一紙予訴外人David Peng-Chi Shin(即被告
      乙○○之父丙○○○。
四、得心證之理由：
    本件原告主張被告以詐術邀集原告投資美國DMG公司，使原
    告陷於錯誤，交付鉅額投資款美金35萬元，致受有損害為由
    ，請求被告連帶負損害賠償責任等情，為被告所否認，並以
    上開情詞置辯。則本件兩造爭點厥為：原告依民法第184 條
    、第185 條共同侵權行為之規定，請求被告連帶賠償原告已
    給付之投資款及其利息，有無理由？茲析述如下：
（一）被告乙○○、林雪玲是否以詐術使原告陷於錯誤，而與被
      告乙○○共同投資DMG 公司並支付投資款美金35萬元？
   1、查，原告分別於91年8 月16日、92年8 月29日匯款美金40
      萬元、美金20萬元至Roche & Holt Client TrustAccount
      及DMG 公司帳戶，為被告所不爭執，惟91年8 月16日之匯
      款美金40萬元於91年9 月27日即已匯至原告所有美國WELL
      S FARGO BANK N.A.0000000000 帳戶；另原告之妻丁○○○91年11月6 日簽發金額為美金30萬元之支票一紙予Davi
      d Peng-Chi Shin，被告隨即於同年月21日匯還美金15萬
      元，從而，原告總計匯入被告指定帳戶合計美金35萬元，
      先予敘明。
   2、按「因故意或過失，不法侵害他人之權利者，負損害賠償
      責任。故意以背於善良風俗之方法，加損害於他人者亦同
      。」、「數人共同不法侵害他人之權利者，連帶負損害賠
      償責任。不能知其中孰為加害人者，亦同。造意人及幫助
      人，視為共同行為人。」，民法第184 條第1 項、第185
      條分別定有明文。原告主張其受被告二人之詐騙以投資D
      MG公司名義將美金35萬元匯款至被告所指定之帳戶，被告
      卻僅以告知DMG 公司虧損一語帶過，致原告受有美金35萬
      元之損害。經查，原告先後共匯款美金35萬元至被告所指
      定之帳戶，其目的乃在於成為DMG 公司之股東，據被告所
      提出之DMG 公司證明文件以觀（見本院卷第224 頁），可
      知確有DMG 公司存在，另觀之被告所提DMG 公司92年至94
      年稅務資料（見本院卷第246 頁至第257 頁），DMG 公司
      共發行美金30萬元之股份，其中DMG 公司所發行之股份係
      由訴外人MALCOLM MCLEAN 、MOHSEN F NASIRI分別持有百
      分之80及百分之20，二者合計已達DMG 公司發行股份之全
      部，原告似無成為DMG 公司股東之可能，雖被告等以前開
      稅務資料中項次第9 項、第22項及第23項主張DMG 公司股
      份非全屬MALCOLM MCLEAN、MOHSEN F NASIRI 所有，惟據
      被告所提資料，本院尚無從認定原告即係DMG 公司之股東
      。次查，原告提供投資款美金35萬元其目的即在成為DMG
      公司之股東，惟依上開說明，原告並未成為DMG 公司之股
      東，原告成為DMG 公司之投資目的未達，被告亦未清楚交
      代資金去向，原告之整體財產卻因此減損美金35萬元而受
      有損害；復查，被告明知原告提供資金係以成為DMG 公司
      之股東為目的，於原告依其指示將資金匯款至被告所指定
      之帳戶後，被告即有義務依其約定使原告成為DMG 公司之
      股東，惟原告並未成為DMG 公司之股東，其所投資之35萬
      元美金亦不知去處，顯見被告有侵害原告財產之故意。再
      者，依證人丁○○○本院審理時證稱：「我希望我先生（
      即指原告）跟她先生（即指被告乙○○）聊一聊，及參與
      投資。我住她家的時候，甲○○告訴我她先生如何賺錢，
      我們聽了像是電子業一夕致富的憧憬」、「有一天晚上，
      甲○○到我房間說她已經跟我先生講好投資，叫我要開支
      票，我就開了30萬美金左右，依照她說的人名有寫抬頭」
      等語（見本院98年7 月23日言詞辯論筆錄第2 頁、第3 頁
      ），可知被告甲○○亦有指示原告為匯款之行為，堪可認
      定原告受有美金35萬元之損害係依被告二人之指示，是原
      告所受美金35萬元之損害與被告二人詐騙原告匯款之行為
      有因果關係，揆諸前揭說明，原告主張被告二人應依民法
      第184條負侵權行為損害賠償責任，應堪採信。
（二）對被告乙○○之請求權時效是否業已消滅？
  1.按「因侵權行為所生之損害賠償請求權，自請求權人知有損
    害及賠償義務人起，二年間不行使而消滅。自有侵權行為時
    起，逾十年者亦同。」，民法第197 條第1 項定有明文。次
    按前開法文所謂請求權人「知有損害」，非僅指單純知有損
    害而言，其因而受損之他人行為為侵權行為，亦須一併知之
    ，若僅知受損害及行為人，而不知其行為為侵權行為，則無
    從本於侵權行為請求賠償，時效即不能開始進行；該條文規
    定：「因侵權行為所生之損害賠償請求權，自請求權人知有
    損害及賠償義務人時起，二年間不行使而消滅」。所謂知有
    損害及賠償義務人之知，係指明知而言。如當事人間就知之
    時間有所爭執，應由賠償義務人就請求權人知悉在前之事實
    ，負舉證責任（最高法院94年台上字第1258號、72年台上字
    第1428號裁判要旨參照）。
  2.被告辯稱原告匯款之時間分別為91年8 月16日及92年8 月29
    日，而原告卻遲於97年3 月11日方提起訴訟，其侵權行為損
    害賠償請求權之消滅時效顯已完成等情。查，本件原告雖於
    91年8 月16日及92年8 月29日依被告指示先後匯款40萬美元
    及20萬美元，上開情事僅能說明當時有損害發生之事實，無
    從認定原告已知其受有損害；被告復主張原告於94年間就開
    始催促被各提供DMG 公司營業文件，表示原告於94年即知道
    有可能被詐騙之問題，惟查原告雖於94年間已催促被告提供
    DMG 公司營運狀況之資料，原告既已投資DMG 公司，本有知
    悉DMG 公司營運狀況、財務資料之權利，無從據此即認原告
    確知其受有損害。次查，被告雖提出DMG 公司委託律師訴訟
    合約（見本院卷第236 頁至第245 頁），說明原告對DMG 公
    司之經營並非全無瞭解，惟此亦僅能證明原告有簽署上開契
    約，尚不得僅以此文件逕予推論原告對於DMG 公司營運已有
    認識，更遑論原告自始未成為DMG 公司股東一情。又原告迄
    至96年12月間方知悉本件投資是屬詐騙，而本件訴訟係於97
    年3月11日提起，距原告知悉其受詐騙之日未逾2年，揆諸前
    揭說明，於法並無不合。甚且被告未能提出其他事證說明原
    告知有損害之時間點為何，自難為有利於被告之認定，是以
    原告之侵權行為損害賠償請求權尚未罹於時效，被告所為抗
    辯尚無足取。
五、綜上所述，原告依民法第184 條、第185 條侵權行為法律關
    係，主張被告乙○○、甲○○應連帶賠償原告1,050 萬元，
    及自起訴狀繕本送達翌日起（即98年4 月23日起）至清償日
    止，按年息百分之5 計算之利息，為有理由，應予准許。
六、兩造各陳明願供擔保，聲請宣告假執行或免為假執行，經核
    皆無不合，爰分別酌定相當擔保金額准許之。
七、因本件事證已臻明確，兩造其餘主張陳述及所提之證據，經
    本院斟酌後，認與判決結果不生影響，均毋庸再予論述，附
    此敘明。
八、據上論結，本件原告之訴為有理由，依民事訴訟法第78條、
    第85條第2 項、第390 條第2 項、第392 條第2 項，判決如
    主文。
中    華    民    國    99    年    5     月    28    日
                  民事第五庭    法  官  陳靜茹
以上正本係照原本作成
如對本判決上訴，須於判決送達後20日內向本院提出上訴狀
中    華    民    國    99    年    5     月    28    日
                                書記官  鄭雅雲

司法院資訊處製作；財團法人民間司法改革基金會備份。
